臺灣高等法院臺南分院刑事判決　　　　九十一年度上訴字第七七六號　Ａ
　　　上　訴　人
　　　即　被　告　丙　○　○
　　　選任辯護人　黃　溫　信　律師
　　　上　訴　人
　　　即　被　告　甲　○　○
　　　右二人共同
　　　指定辯護人　本院公設辯護人　丁　○　○
右上訴人因重傷害案件，不服臺灣臺南地方法院九十年度訴字第九六一號中華民國九
十一年五月十日第一審判決（起訴案號：臺灣臺南地方法院檢察署九十年度營偵字第
五五九號），提起上訴，本院判決如左：
      主      文
原判決關於丙○○部分撤銷。
丙○○傷害人之身體，致重傷，處有期徒刑參年陸月。
其他上訴駁回。
      事      實
一、丙○○於民國（下同）八十九年十一月十二日二十時許，在臺南縣學甲鎮一○○
    之一號「阿娜答檳榔攤」與乙○○飲酒划拳，席間因丙○○輸拳不肯喝酒，而與
    乙○○發生爭執，乙○○乃與在鄰桌喝酒之甲○○竟共同基於傷害他人身體之犯
    意聯絡，聯手毆打丙○○；丙○○被毆打後，不甘示弱，乃基於普通傷害之犯意
    ，及能預見空拳往人之頭部揮打，足以觸及右眼造成失明之結果，卻揮拳朝甲○○之頭部毆打而觸及其右眼，致甲○○受有右眼球破裂、視網膜剝離及水晶體、
    玻璃體、虹膜脫出、虹膜剝離、視力無光覺無法恢復等一目視能無法回復之重傷
    害。丙○○遭乙○○、甲○○共同毆打，則受有右眼眶部挫傷瘀腫長四．八公分
    、寬四．二公分，右胸紅腫長六．五公分、寬四．六公分，左下頜青腫長三．四
    公分、寬二．一公分，鼻部青腫長一．八公分、寬一．五公分，左肘紅腫長擦傷
    長三．八公分、寬二．五公分等傷害。
二、案經丙○○、甲○○訴由臺南縣警察局學甲分局報請臺灣臺南地方法院檢察署檢
    察官偵查起訴。
      理      由
壹、撤銷改判部分：
一、上訴人即被告丙○○矢口否認有上開犯行，並辯稱：我未打甲○○，甲○○所受
    傷係遭酒醉之乙○○揮拳不慎毆傷，或甲○○因酒醉不穩跌倒撞傷所致云云。經
    查：
（一）右揭事實，業據告訴人甲○○指訴稱：我於八十九年十一月十二日二十時許，
      在臺南縣學甲鎮一○○之一號「阿娜答檳榔攤」喝酒，乙○○至隔壁桌與丙○○飲酒划拳，兩人因划拳不爽，因而起口角打架，我當時便起身勸架，而丙○○說你勸什麼架，便出手朝我頭部揮打過來，致我右眼球破裂、視網膜剝離及
      水晶體、玻璃體、虹膜脫出、虹膜剝離等語（見警卷第五頁正、反面）綦詳，
      並有財團法人奇美醫院於九十年一月十九日、九十年二月十六日出具之診斷證
      明書二件在卷可佐（見警卷第十五、十六頁）；且在場目擊證人乙○○於原審
      證稱：「當天是何美珠叫我過去與丙○○划拳，丙○○划輸卻不喝酒，何美珠
      要幫丙○○喝酒，我不肯，我與丙○○就到外面檳榔攤去爭執拉扯，甲○○到
      外面來看我們在吵什麼，丙○○就一拳揮過來，打到甲○○的眼睛，甲○○的
      肩膀碰到我的眼鏡，我的眼鏡也掉到地上，等我撿起眼鏡時，甲○○的眼睛已
      經流血，就追著丙○○打，後來我叫車送甲○○去醫院」等語（見原審卷第二
      一四至二一五頁）；又在場證人何美珠於原審證稱：「甲○○就過去用拳頭打
      丙○○，乙○○又打了丙○○一拳，我沒有看到丙○○打人，丙○○被打後就
      要回去，他們二人追過去，後來我就不知道了」等語（見原審卷第一四三頁）
      ，足見當日雖係乙○○與甲○○先毆打丙○○，然丙○○走出檳榔攤外後，乙○○、丙○○仍在檳榔攤外面為先前划拳不喝酒之事爭執，甲○○隨後跟到外
      面欲看發生何事時，即遭正與乙○○發生爭執之丙○○出拳揮向甲○○頭部而
      觸及其右眼，致甲○○受有如事實欄所示之傷害一情，應可認定。雖證人何美
      珠於檳榔攤內並未看到丙○○打人，然於檳榔攤外究係發生何事，已經證人何
      美珠於原審證稱其不知情等語屬實，是證人何美珠之證詞，並無法採為有利於
      被告丙○○之認定。
（二）按正當防衛係對於現在不正之侵害防衛自己或他人之權利者而言，本案上訴人
      與某甲口角互毆彼此成傷，不能證明某甲先行侵害，自不得主張正當防衛。次
      按彼此互毆，以一方初無傷人之行為，因排除對方不法之侵害而加以還擊，始
      得以正當防衛論。故無從分別何方為不法侵害之互毆行為，不得主張正當防衛
      （最高法院十七年上字第六八六號、三十年台上字第一○四○號判例意旨參照
      ）。本件訊之告訴人甲○○迭陳稱：我到外面看發生何事，被告丙○○就一拳
      揮過來等語，核與證人乙○○之證述相符，已如前述，足見告訴人甲○○在檳
      榔攤外面時，並未出手先行毆打被告丙○○，是本件即不能證明被告丙○○毆
      打甲○○時，係先行受甲○○不法侵害之故；雖告訴人甲○○在檳榔攤內，曾
      出拳毆打被告丙○○，然在檳榔攤外面，被告丙○○出拳毆打甲○○時，其先
      前所遭受之侵害業已過去，故被告丙○○之傷害行為，應屬侵害已過去後之報
      復行為，並非為排除對方之不法之侵害而加以還擊，揆諸以上說明，自不得主
      張正當防衛。是辯護人辯稱：被告丙○○之出拳行為係正當防衛行為云云，實
      不足採。
（三）經原審法院依職權向財團法人奇美醫院函查告訴人甲○○所受之傷勢狀況，經
      該院函覆稱：「甲○○於八十九年十一月十二日因右眼眼球破裂經急診住院接
      受手術治療，當時右眼視力僅辨光覺，角膜及鞏膜破裂，並有葡萄膜玻璃體脫
      出、全前房出血、結膜下出血、水晶體脫位至結膜下及虹膜周遭裂離，玻璃體
      混濁，經手術治療於九十年十一月十七日出院，第一次住院傷勢嚴重，失明之
      可能性很高，八十九年十二月五日門診追即疑似有視網膜剝離，但因眼壓高
      仍予以門診觀察，於九十年一月三日安排第二次手術，術後右眼視力為十公分
      處辨手動，仍有失明之可能，九十年二月二日視網膜全剝離，視力已無光覺，
      無恢復之希望」等情，此有財團法人奇美醫院九十年九月三日（九十）奇醫字
      第四五二九號函文一件附卷可稽（見本院卷第二八至二九頁），足認告訴人甲○○右眼之視能已毀敗，達重傷害之程度至明。又參以被告與告訴人平日並無
      深仇大恨，僅因被告輸拳不肯喝酒之細故而發生爭執，被告先遭乙○○與甲○○毆打，心有不甘，始出拳揮向甲○○頭部而觸及其右眼，並非起始即針對其
      右眼作多重攻擊造成的，衡情被告下手之際應無重傷害之故意，僅有傷害之犯
      意，至為灼然。又被告出拳揮打告訴人之頭部，足以觸及其右眼造成失明之結
      果，在通常觀念上，不得謂無預見之可能，則被告對告訴人因其傷害行為致重
      傷害之結果自應負責。告訴人確因被告之傷害行為導致右眼視能喪失之重結果
      ，告訴人所受之重傷害結果與被告之傷害行為間，客觀衡之，有相當因果關係
      ，亦堪認定。
（四）證人即阿娜答檳榔攤老闆李勝雄於警訊證稱：當時我去買酒，故未看見丙○○
      、甲○○、乙○○發生口角互毆之事等語（見原審卷第一六八頁反面）；證人
      李昆龍於警訊證稱：我於八十九年十一月十二日十四時許前往阿娜答檳榔攤喝
      酒，只有和丙○○一人在喝酒，約十六時左右即離開現場，並不清楚上開檳榔
      攤發生何事等語（見原審卷第一七二頁反面）；證人黃榮琳於警訊證稱：八十
      九年十一月十二日二十時許，我還在阿娜答檳榔攤喝酒，但我當時剛好去洗手
      間，故未看見丙○○、乙○○毆打甲○○之事等語（見原審卷第一七四頁反面
      ）。是以上開證人既均未於被告三人互毆時在場，即無法證明本件待證事項，
      本院自無傳喚上開證人之必要。又證人莊清風於原審證稱：我當天未到阿娜答
      檳榔攤，當時伊係騎車要出去買東西，在伊家附近之路上，看到一台警車、二
      位警員在問話，丙○○坐在地上，警員問何人認識丙○○，我表示認識丙○○
      ，就帶丙○○回家，丙○○當天有無喝酒，我不記得了等語（見原審卷第一九
      二頁）；及證人蔡美玉於原審證稱：伊只有看到丙○○與乙○○在划拳，之後
      伊就進包廂找朋友，不清楚發生何事等語（見本院卷第二○二頁），足見證人
      莊清風、蔡美玉亦未目睹本件案發經過，亦無法為本件被告丙○○有利或不利
      之證明，附此敘明。又被告聲請傳訊證人蔡美玉，惟該證人已於原審證述甚明
      ，本院認無再予傳訊之必要，亦附此敘明。
      綜上所述，本件事證明確，被告丙○○犯行堪予認定，應依法論科。
二、按重傷罪之成立，必須行為人原具有使人重傷故意，始為相當，若其僅以普通傷
    害而毆打被害人，雖發生重傷之結果，亦係刑法第二百七十七條第二項後段普通
    傷害罪之加重結果犯，祇應成立傷害人致重傷罪，不能以刑法第二百七十八條第
    一項之重傷罪論科（參照最高法院五十九年度台上字第一七四六號判例）。查被
    告丙○○基於普通傷害之犯意，及能預見空拳往人之頭部揮打，足以觸及右眼造
    成失明之結果，卻揮拳朝甲○○之頭部毆打而觸及其右眼，致甲○○受有右眼球
    破裂、視網膜剝離及水晶體、玻璃體、虹膜脫出、虹膜剝離、視力無光覺無法恢
    復等一目視能無法回復之重傷害，核其所為，係犯刑法第二百七十七條第二項後
    段之傷害人致重傷罪。公訴人似有誤會，認應成立刑法第二百七十八條第一項之
    重傷罪，起訴法條應予變更。
三、原審認定被告丙○○之罪證明確，因予論罪科刑，固非無見，惟本院如上所述，
    認被告應成立刑法第二百七十七條第二項後段之傷害人致重傷罪，詎原審疏未詳
    加調查證據，誤認應成立刑法第二百七十八條第一項之重傷罪，顯有不當。被告
    上訴意旨空言否認犯罪而指摘原判決有不當之處，雖無理由，惟原判決此部分既
    有上述可議之處，自屬無可維持，應由本院將原判決予以撤銷改判。爰審酌被告
    丙○○僅因細故發生爭執，即率爾出手毆打告訴人甲○○，及其受傷之程度、犯
    後迄未與告訴人甲○○達成民事賠償等一切情狀，改量處如主文第二項所示之刑
    。
四、公訴意旨另以：被告丙○○基於傷害之犯意，與乙○○互毆，因認被告丙○○亦
    有傷害乙○○之犯行云云。惟查：被告乙○○迭於警訊、偵查及本院陳稱：伊只
    是眼鏡掉在地上，伊未被丙○○毆打，亦未受傷等語（見警卷、偵查卷第一七頁
    及本院卷第一五六頁），足見被告丙○○確未毆打乙○○，且亦查無其他積極證
    據足認被告丙○○亦有毆打乙○○，則公訴人所指被告丙○○此部分之犯行，即
    屬犯罪不能證明，惟此部分如成立犯罪，與前揭被告丙○○已論罪科刑部分，有
    連續犯之裁判上一罪關係，爰不另為無罪判決之諭知。
貳、上訴駁回部分：
一、上訴人即被告甲○○、乙○○對於前揭時地共同毆打丙○○，致丙○○受有如事
    實欄所示之傷害之犯行坦承不諱，核與告訴人丙○○指訴之情節相符；且經在場
    證人何美珠於原審證稱：「我當天是在檳榔攤投幣唱歌，後來與丙○○、乙○○
    一起喝酒，他們二人有在划拳，後來他們有一點喝醉了，我提議輸的人喝酒，丙○○說他醉了不要喝，乙○○就先動手打丙○○，我說不要吵了，都是朋友，然
    後甲○○就過來用拳頭打丙○○，乙○○又打了丙○○一拳．．．」等情屬實（
    見原審卷第一四三頁）；復有聖恩醫院於八十九年十一月十四日出具之診斷證明
    書一件附卷可稽（見警卷），足見被告甲○○及乙○○之自白，核與事實相符，
    應可採信。本件事證明確，被告甲○○及乙○○之犯行均堪認定，應依法論科。
二、核被告乙○○、甲○○傷害人之身體，係犯刑法第二百七十七條第一項之罪。被
    告乙○○、甲○○就上揭犯行，有犯意之聯絡及行為之分擔，皆為共同正犯。原
    審認被告之罪證明確，因予適用刑法第二十八條、第二百七十七條第一項、第四
    十一條第一項前段，罰金罰鍰提高標準條例第一條前段、第二條等規定，並審酌
    被告乙○○僅因告訴人丙○○輸拳不喝酒，即與告訴人丙○○發生爭吵，率爾出
    手毆打告訴人丙○○；被告甲○○並未與告訴人丙○○發生糾紛，僅因被告乙○○與告訴人丙○○發生爭吵，即加入傷害告訴人丙○○，惟嗣因告訴人丙○○還
    手，被告甲○○亦因此受有如事實欄之重傷害；及告訴人受傷之程度、犯罪後態
    度、迄未與告訴人丙○○達成民事賠償等一切情狀，各量處被告乙○○有期徒刑
    五月，被告甲○○有期徒刑三月。又被告乙○○、甲○○行為後，刑法第四十一
    條業於九十年一月十二日修正公布，比較新舊法之結果，對被告乙○○、甲○○
    並無不同，自應適用裁判時即修正後之刑法第四十一條第一項規定，均諭知易科
    罰金以三百元折算一日之標準。本院經核原判決認事用法及量刑，俱無不合。被
    告二人上訴意旨指摘原判決量刑過重，為無理由，均應予駁回。
據上論斷，應依刑事訴訟法第三百六十八條、第三百六十九條第一項前段、第三百六
十四條、第三百條、第二百九十九條第一項前段，刑法第二百七十七條第二項後段，
判決如主文。
本案經檢察官邱克斌到庭執行職務。
中    華    民    國      九十一      年      八      月      二十七    日
                                  臺灣高等法院臺南分院刑事第五庭
                                      審判長法官  鄭    文    肅
                                法官  黃    三    哲
                                            法官  王    浦    傑
右正本證明與原本無異。
被告丙○○部分如不服本判決，應於判決送達後十日內向本院提出上訴狀，其未敘述
理由者並應於提出上訴狀後十日內向本院補提理由書（應附繕本)。
其餘部分不得上訴。
                                      法院書記官  蔡    振    豐
中    華    民    國      九十一      年      八      月      二十九    日
附錄：本判決論罪科刑法條
刑法第二百七十七條第一項、第二項後段
 (普通傷害罪)
傷害人之身體或健康者，處三年以下有期徒刑、拘役或一千元以下罰金。
犯前項之罪因而致人於死者，處無期徒刑或七年以上有期徒刑；致重傷者，處三年以
上十年以下有期徒刑。
